【裁判字號】    92,上訴,35
【裁判日期】    920227
【裁判案由】    偽造文書等
【裁判全文】
臺灣高等法院臺南分院刑事判決                九十二年度上訴字第三五號   Ｃ
      上  訴  人
      即  被  告  甲  ○  ○
      選任辯護人  楊  勝  夫
右上訴人因偽造文書等案件，不服臺灣嘉義地方法院九十一年度訴字第一八六號中華
民國九十一年十一月十五日第一審判決（起訴案號：臺灣嘉義地方法院檢察署九十年
度偵緝字第三五七號、第三五八號），提起上訴，本院判決如左：
      主      文
上訴駁回。
      事      實
一、甲○○與乙○○原係民雄工業區川普陶瓷公司同事，故甲○○與乙○○、鄧振發
    夫婦均熟識，民國（下同）八十八年十二月間，乙○○將其所有坐落嘉義縣太保
    市○○里○鄰○○○街一巷七號六樓之房屋之一部分借予甲○○住宿，並將其車
    牌號碼ＭＡＡ─二八七號重型機車及機車行照、保險證借予甲○○使用。詎甲○
    ○竟意圖為自己不法之所有及基於偽造文書之概括犯意，將其持有乙○○所有車
    牌號碼：ＭＡＡ─二八七號機車之機會予以侵占入己，於八十九年八月十六日持
    該機車行照、保險證及盜用乙○○之印章，至國華產物保險公司嘉義分公司（下
    稱國華產險嘉義分公司）填載「機車（汽車）保險單批改申請書」，而盜用乙○
    ○之印文在該申請書上，將該機車之強制保險過戶予甲○○，隨即至交通部公路
    總局嘉義區監理所處，於「機車車輛異動登記書」上盜用「乙○○」之印文一枚
    ，致使嘉義區監理站不知情之承辦公務員，將上開不實之事項，據以登載於職務
    上所掌之該公文書上，並鍵入電腦管理資料，足生損害於乙○○、國華產險嘉義
    分公司及監理機關對於強制保險及車牌與車籍管理之正確性，嗣又基於上開偽造
    文書之概括犯意，於不詳時間在嘉義縣太保市利用不知情之刻印店內年籍姓名不
    詳之成年人偽造乙○○之印章一顆，復於利用其不知情之胞妹吳玉英，偽造八十
    九年六月一日乙○○將上開嘉義縣太保市○○里○鄰○○○街一巷七號六樓房屋
    出租予甲○○之房屋租賃契約書，由吳玉英於該契約書上仿造乙○○之署押二枚
    ，甲○○再蓋用上開偽造之乙○○印章於上開房屋租賃契約書上後，交由不知情
    之吳玉英於八十九年八月二十五日持該份租賃契約書至嘉義縣太保市戶政事務所
    辦理戶籍遷入之手續，使上開戶政事務所公務員誤認為該契約書確實經乙○○同
    意所成立，而將戶籍遷入之事項登載於職務上所掌之公文書上，足生損害於乙○
    ○及戶政機關對於戶政資料管理之正確性。嗣經乙○○發現該機車被辦理過戶，
    始查悉上情。
二、案經乙○○訴由嘉義縣警察局水上分局報請臺灣嘉義地方法院檢察署檢察官偵查
    起訴。
      理      由
一、訊據上訴人即被告甲○○矢口否認有上開偽造文書及侵占犯行，辯稱：伊與乙○
    ○原係同事，故乙○○將上址房屋之一部分並提供機車借伊使用，嗣因伊小孩要
    入學，須將戶口遷入，伊經蔡琴秀同意始代刻其印章簽立房屋租賃契約書後辦理
    戶籍遷入，至辦理機車過戶及保險亦經乙○○同意將印章、身份證交伊辦理過戶
    手續，並無偽造文書及侵占之犯行等語。
二、惟查：上開犯罪事實，迭據告訴人乙○○於警訊、偵查、原審及本院審理中指訴
    明確，核與其夫鄧振發於偵查及原審審理時指述情節相符（見警卷第一至二頁，
    偵查卷第廿二至廿六頁、第三十至三一頁，原審卷十一至十四頁、第三五頁、第
    五七至五九頁、第七七至七九頁、本院卷第四十三頁至第四十六頁），並有房屋
    租賃契約書、戶籍謄本、嘉義縣太保市戶政事務所九十一年九月四日嘉縣太保市
    戶字第一七四０號函、國華產物保險股份有限公司九十一年五月三十日九一華產
    車承字第二三九號函、國華產險嘉義分公司九十一年十月十四日華產嘉字第三七
    號函、機車行車執照影本、車籍作業系統－查詢認可資料、車號查詢重型機車車
    籍資料、保險證及保單收據影本、交通部公路總局嘉義區監理所九十一年三月二
    十七日（九一）嘉監車字第九一０四三三三號函、九十一年十月十四日（九一）
    嘉監車字第九一一五五七九號函暨所附機車車輛異動登記書等各一份在卷可按。
三、被告雖以前詞置辯，經查：
    （一）關於偽造機車過戶登記侵占部分：被告雖予否認並辯稱：因伊曾以乙○○
          名義購買一部自用小客車，並付一成自備款三萬元，嗣無法繳納分期付款
          ，而將該車由乙○○承受，乙○○同意以該機車抵上開三萬元，並囑伊辦
          理過戶登記為伊之名義，並無偽造文書侵占之犯行。惟查：
          （I）被告曾以乙○○名義購買自用小客車一部，並付一成自備款三萬元
                ，嗣因無法繳納分期付款，改由乙○○承受之事實，固據乙○○於
                本院審理時供述屬實，惟稱：被告尚欠伊十餘萬元未還，機車與該
                自小客車無涉，伊絕未同意以該機車抵上開三萬元，並囑其辦理過
                戶登記，至伊印章、身分證因放家中，且房門未鎖，被告與伊同住
                ，應係被盜用等語，經查：被告自偵查、原審多次偵、審程序均未
                抗辯以所購之自用小客車所付之一成自備款三萬元抵換乙○○所有
                之機車，僅稱：「是乙○○持他的印章、身分證給我，叫我自己去
                辦的」、「問：乙○○是否同意你去辦理過戶？答：我說有，他說
                沒有」（詳偵查卷第十二頁、原審卷第四十八頁），此等對被告有
                利之證據，竟未曾提及，是其所辯：乙○○同意以該機車抵上開自
                小客車之三萬元，殊不足採。
          （II）被告於偵查中亦自承曾於八十九年八月及十月間在該機車借用期間
                ，未經乙○○同意，私自將機車典當二次以換取現金等情（詳偵查
                卷第廿五頁）。則被告私自典當該機車求現猶恐乙○○知悉，足徵
                乙○○僅係將該機車借予被告使用，並無同意其辦理過戶或贈與被
                告意思甚明。且衡諸常情，乙○○既然願將該房屋借予被告居住，
                並將機車借其使用，顯見與被告之交情匪淺，若對被告辦理機車過
                戶已表示同意，應無事後，再對被告提出本件偽造文書訴訟，而自
                陷訟累之理。
    （二）關於偽造租賃契約書遷入戶籍部分：被告甲○○坦承八十九年六月一日所
          簽之房屋租賃契約書及乙○○之署押係由胞妹吳玉英所書寫，乙○○之印
          章係伊在嘉義縣太保市利用不知情之刻印店刻製，僅以係經乙○○同意囑
          伊辦理等語置辯，惟查：被告甲○○於九十年十一月二十六日偵訊中供陳
          該租賃契約書係告訴人或其夫鄧振發書寫好交付與伊（詳偵查卷第十二頁
          ），嗣於同年十二月二十五日偵訊中及原審暨本院審理時，始坦承係由其
          購買該契約書，叫其妹即證人吳玉英幫忙書寫及辦理戶口，吳玉英書寫時
          ，乙○○並未在場等語（詳偵查卷第二十三頁、第三十頁、原審卷第四十
          七頁、第七十一二頁、本院卷第三十一頁），核與證人吳玉英於偵查中到
          庭證稱：該租賃契約書上「乙○○」之署名是其所書寫，由其持往太保市
          戶政事務所辦理遷入，因被告說對方（乙○○）未收房租，不好意思寫房
          屋租賃契約書，其不知乙○○事先未同意等語相符（詳偵查卷第四十一頁
          反面、第四十二頁）。被告就該租賃契約書之來源所述反覆不一，其畏罪
          之情，已甚明顯，復參以被告於本院審理時供認簽租賃契約書時，與蔡秀
          琴同住於上址，若經乙○○之同意，衡情自可請乙○○於該租賃契約簽名
          即可，不須請其胞妹吳玉英代簽乙○○之署押，是其所辯，與常情相背，
          殊不足採，自以乙○○之指訴為可採。
    （三）綜上，被告上開所辯，顯係事後卸責之詞，不足採信。本件事證明確，被
          告犯行洵堪認定。
四、查被告甲○○將上開機車（汽車）保險單批改申請書、機車車輛異動登記書盜用
    乙○○之印文而偽造，並提出於國華產險嘉義分公司、嘉義區監理所而行使之，
    均足生損害於乙○○及戶政機關對於戶籍管理、保險公司及監理機關對於強制保
    險與交通監理之正確性甚明。核其所為，係犯刑法第二百十條、第二百十六條之
    行使偽造私文書罪、第二百十四條之使公務員登載不實之罪及第三百三十五條第
    一項之普通侵占罪。又利用不知情之不詳年籍姓名之刻印商偽造乙○○印章、利
    用不知情之證人吳玉英在房屋租賃契約書上簽寫「乙○○」署名，並由被告蓋用
    「乙○○」印文而偽造，復利用吳玉英提出於嘉義縣太保市戶政事務所而行使之
    ，皆為間接正犯。被告所為偽造印章、偽造署押及盜用印文之行為係偽造文書之
    部分行為，不另論罪；又偽造私文書之低度行為為行使偽造私文書之高度行為吸
    收亦不另論罪；被告先後三次行使偽造私文書，並二次使公務員登載不實之犯行
    ，時間密接，犯罪構成要件相同，顯均係基於概括犯意所為，均為連續犯，應各
    論以一罪，並各加重其刑，被告所為連續行使偽造私文書及使公務員登載不實與
    侵占罪三間，有方法、結果之牽連關係，應依刑法第五十五條規定，從一重連續
    行使偽造私文書之罪處斷。偽造乙○○之印章壹顆及民國八十九年六月一日房屋
    租賃契約書上偽造之「乙○○」印文及署押各貳枚均依刑法第二百十九條宣告沒
    收。至於機車（汽車）保險單批改申請書一份，因保險期間已過期，而經國華產
    險嘉義分公司將過期之保險資料銷毀等情，有國華產險嘉義分公司前揭函可按，
    其與機車車輛異動登記書上「乙○○」之印文，均係以真正乙○○之印章所蓋用
    ，非屬偽造，僅係盜用而已，爰不為沒收之諭知。
五、原審審理結果，認被告罪證明確，適用刑法第五十六條、第二百十六條、第二百
    十條、第二百十四條、第三百三十五條第一項、第五十五條、第二百十九條、罰
    金罰鍰提高標準條例第一條前段，並審酌被告之犯罪動機、目的、手段、方法，
    犯人與告訴人平日之關係、犯罪後所生之危險或損害，且於偵、審中一再逃匿，
    犯後又飾詞卸責，難認有具體悔過之態度及其他一切情狀，量處有期徒刑拾月，
    並將偽造乙○○之印章壹枚及租賃契約書上偽造之「乙○○」印文及署押各二枚
    ，依刑法第二百十九條宣告沒收之。至於機車（汽車）保險單批改申請書一份，
    因保險期間已過期，而經國華產險嘉義分公司將過期之保險資料銷毀等情，有國
    華產險嘉義分公司前揭函可按，其與機車車輛異動登記書上「乙○○」之印文，
    均係以真正乙○○之印章所蓋用，非屬偽造，僅係盜用而已，而不為沒收之諭知
    ，認事用法俱無不合，量刑亦稱妥適，被告上訴意旨否認犯罪，指摘原判決不當
    ，並無可取，為無理由，應予駁回。
據上論斷，應依刑事訴訟法第三百六十八條，判決如主文。
本案經檢察官許仲瑩到庭執行職務。
中    華    民    國      九十二      年      二      月      二十七    日
                                  臺灣高等法院臺南分院刑事第六庭
                                      審判長法官  楊    明    章
                                            法官  高    明    發
                                            法官  戴    勝    利
右正本證明與原本無異。
如不服本判決，應於判決送達後十日內向本院提出上訴狀，其未敘述理由者並應於提
出上訴狀後十日內向本院補提理由書（應附繕本)。
                                      法院書記官  吳    銘    添
中    華    民    國      九十二      年      二      月      二十七    日
附錄法條：
刑法第二百十條：偽造、變造私文書，足以生損害於公眾或他人者，處五年以下有期
                徒刑。
刑法第二百十四條：明知為不實之事項，而使公務員登載於職務上所掌之公文書，足
                  以生損害於公眾或他人者，處三年以下有期徒刑、拘役或五百元
  以下罰金。
刑法第二百十六條：行使第二百十條至第二百十五條之文書者，依偽造、變造文書或
                  登載不實事項或使登載不實事項之規定處斷。
刑法第三百三十五條第一項：意圖為自己或第三人不法之所有，而侵占自己持有他人
                  之物者，處五年以下有期徒刑、拘役或科或併科一千元以下罰金
                  。


司法院資訊處製作；財團法人民間司法改革基金會備份。
